臺灣高等法院刑事判決
109年度交上訴字第108號
上  訴  人  臺灣桃園地方檢察署檢察官 
被      告  張景智


上列上訴人因被告公共危險等案件，不服臺灣桃園地方法院108
年度審交訴字第144號，中華民國109年5月1日第一審判決（起訴
案號：臺灣桃園地方檢察署107年度偵緝字第1860號、108年度偵
緝字第1077號），提起上訴，本院判決如下：
    主  文
原判決關於張景智對徐瑞斌犯肇事致人傷害逃逸罪部分及不得易
科罰金部分所定之應執行刑均撤銷。
張景智犯肇事致人傷害逃逸罪，處有期徒刑壹年肆月。
其他上訴駁回。
第二項撤銷改判部分與前項上訴駁回不得易科罰金部分所處之刑
，應執行有期徒刑壹年捌月。
    事  實
一、張景智明知自己無汽車駕駛執照，且普通重型機車之駕駛執
    照亦經吊銷，不得駕駛汽、機車上路，竟分別為下列犯行：
  ㈠於民國106年7月27日晚間9時31分許，駕駛車牌號碼00-0000
    號自用小客車，沿桃園市中壢區南園二路（下僅稱路名）往
    西園路方向行駛，本應注意車前狀況並與前方車輛保持安全
    距離及間隔，以便隨時採取必要措施，依當時天候晴、夜間
    有照明、路面乾燥、無缺陷、亦無障礙物，視距良好，並無
    任何不能注意之情形，竟疏未注意，而在行經南園二路86號
    前時，追撞同向前方由郭宜瑄騎乘之車牌號碼000-000號普
    通重型機車，致郭宜瑄人車倒地，並因此受有左側手肘挫擦
    傷、右側大腿挫傷、右側膝部挫擦傷、下背及骨盆挫傷等傷
    害。詎張景智明知駕車肇事致郭宜瑄受傷，竟漠視該情，未
    加援助，亦未留下聯絡方式或向警察機關報告，基於肇事逃
    逸之犯意，旋即駕車離開現場，嗣經警循線查悉上情。
  ㈡又於106年10月8日凌晨2時5分許，騎乘車牌號碼000-000號普
    通重型機車，沿桃園市楊梅區永美路（下僅稱路名）往楊梅
    方向行駛，本應充分注意車前狀況以避免任意急速煞車，隨
    時採取必要措施，依當時天候晴、夜間有照明、路面乾燥、
    無缺陷、亦無障礙物，視距良好，並無任何不能注意之情形
    ，竟疏未注意，於行經永美路與仁美路口時，貿然緊急煞車
    ，適徐瑞斌騎乘車牌號碼000-000號普通重型機車自同向後
    方駛至因而煞車不及，兩車發生碰撞，徐瑞斌遂人車倒地而
    受有左側手部挫傷、兩側踝部挫傷、右側手肘擦傷等傷害。
    詎張景智明知駕車肇事致徐瑞斌受傷，竟漠視該情，未加援
    助，亦未留下聯絡方式或向警察機關報告，基於肇事逃逸之
    犯意，旋即騎車離開現場，嗣經警循線查悉上情。
二、案經郭宜瑄、徐瑞斌分別訴由桃園市政府警察局中壢分局及
    楊梅分局報告臺灣桃園地方檢察署檢察官偵查起訴。
    理  由
一、證據能力：
　　本案認定犯罪事實所憑被告以外之人於審判外所為之陳述，
    檢察官及被告於本院言詞辯論終結前均未聲明異議。本院審
    酌本案證據資料作成時之情況，核無違法取證或其他瑕疵，
    證據力亦無明顯過低之情形，且與待證事實具有關連性，認
    為以之作為證據為適當，依刑事訴訟法第159條之5規定，自
    均得作為證據。至非供述證據部分，檢察官、被告亦均不爭
    執證據能力，且均查無違反法定程序取得之情形，自亦有證
    據能力。
二、認定犯罪事實所憑證據及理由：　　
　　被告經傳未到，惟上揭犯罪事實，業據被告張景智於偵查及
    原審審理中坦承不諱，核與證人張富譚、黃秋明與王藝靜於
    警詢時、告訴人郭宜瑄與徐瑞斌於警詢、檢察官訊問及原審
    準備程序時證述之情節大致相符，再事實欄一、㈠部分，並
    有告訴人郭宜瑄之天成醫療醫療社團法人天晟醫院106年7月
    27日出具之診斷證明書1紙、桃園市政府警察局中壢分局繪
    製之道路交通事故現場圖、道路交通事故調查表㈠、㈡各1紙
    、桃園市政府警察局中壢分局中福派出所疑似道路交通事故
    肇事逃逸追查表1紙、被告駕駛之車號00-0000號自用小客車
    之車輛詳細資料報表1紙、告訴人郭宜瑄駕駛之車號000-000
    號普通重型機車之車輛詳細資料報表1紙、中壢分局106年7
    月27日南園二路前A2車禍肇逃之行車紀錄器錄影翻拍照片5
    張、桃園市政府警察局中壢分局中福派出所道路交通事故照
    片14張、行車紀錄器錄影光碟1片；事實欄一、㈡部分，並有
    桃園市政府警察局楊梅分局繪製之道路交通事故現場圖、道
    路交通事故調查表㈠、㈡各1紙、告訴人徐瑞斌之天成醫院106
    年10月8日之診斷證明書1紙、桃園市政府警察局楊梅分局草
    湳派出所疑似道路交通事故肇事逃逸追查表1紙、被告騎乘
    之車號000-000號普通重型機車及告訴人徐瑞斌騎乘之車號0
    0-000號普通重型機車之車輛詳細資料報表各1紙、被告之證
    號查詢機車駕駛人列印資料1紙、桃園市政府警察局楊梅分
    局草湳派出所道路交通事故照片5張、原審之和解筆錄1份、
    電話查詢紀錄表1紙、監視器光碟1片在卷可稽，足徵被告之
    前揭任意性自白核與事實相符，應堪採信。從而，本件事證
    已臻明確，被告之上開犯行均堪以認定。
三、新舊法比較：　
　　按行為後法律有變更者，適用行為時之法律，但行為後之法
    律有利於行為人者，適用最有利於行為人之法律，刑法第2
    條第1項定有明文。查被告為如事實欄一、㈠與㈡所示之犯行
    後，刑法第284條之規定業於108年5月29日修正公布，並自
    同月31日生效施行。修正前刑法第284條第1項規定：「因過
    失傷害人者，處6月以下有期徒刑、拘役或5百元以下罰金；
    致重傷者，處1年以下有期徒刑、拘役或5百元以下罰金。」
    修正後之條文則為：「因過失傷害人者，處1年以下有期徒
    刑、拘役或10萬元以下罰金；致重傷者，處3年以下有期徒
    刑、拘役或30萬元以下罰金。」是經比較新舊法之結果，修
    正後過失傷害罪之法定刑度已較修正前提高，並無較有利於
    被告之情形，故依刑法第2條第1項前段之規定，本案被告所
    為如事實欄一、㈠與㈡所示之犯行，均應適用被告行為時即修
    正前刑法第284條第1項前段之規定予以論處，合先敘明。
四、論罪：　
　㈠按88年4月21日增訂公布之刑法第185條之4規定：「駕駛動力
    交通工具肇事，致人死傷而逃逸者，處6月以上5年以下有期
    徒刑。」（102年6月11日修正公布同條規定，提高刑度為1
    年以上7年以下有期徒刑，構成要件均相同）其中有關「肇
    事」部分，可能語意所及之範圍，包括「因駕駛人之故意或
    過失」或「非因駕駛人之故意或過失」（因不可抗力、被害
    人或第三人之故意或過失）所致之事故，除因駕駛人之故意
    或過失所致之事故為該條所涵蓋，而無不明確外，其餘非因
    駕駛人之故意或過失所致事故之情形是否構成「肇事」，尚
    非一般受規範者所得理解或預見，於此範圍內，其文義有違
    法律明確性原則，此違反部分，應自本解釋公布之日起失其
    效力，有司法院釋字第777號解釋在案。惟本件事實欄一、㈠
    與㈡所示之交通事故，被告均有過失責任，故俱有刑法第185
    條之4規定之適用。
  ㈡次按刑法總則之加重，係概括性之規定，所有罪名均一體適
    用；刑法分則之加重，係就犯罪類型變更之個別犯罪行為予
    以加重，成為另一獨立之罪名；道路交通管理處罰條例第86
    條第1項關於汽車（包含機車）駕駛人，無駕駛執照駕車、
    酒醉駕車、吸食毒品或迷幻藥駕車、行駛人行道或行經行人
    穿越道不依規定讓行人優先通行，因而致人受傷或死亡，依
    法應負刑事責任者，加重其刑至二分之一之規定，係就刑法
    第276條第1項之過失致人於死罪、同條第2項之業務過失致
    人於死罪，同法第284條第1項之過失傷害及致重傷罪、同條
    第2項之業務過失傷害及致重傷罪等基本犯罪類型，對於加
    害人為汽車駕駛人，於駕駛汽車時有特定行為，或於行駛人
    行道、行經行人穿越道等特定地點，不依規定讓行人優先通
    行，因而致人受傷或死亡之特殊行為要件予以加重處罰，已
    就上述刑法第276條第1項、第2項，同法第284條第1項、第2
    項各罪犯罪類型變更之個別犯罪行為予以加重，而成另一獨
    立之罪名，自屬刑法分則加重之性質（最高法院99年度台非
    字第198號判決意旨參照）。查被告於為如事實欄一、㈠與㈡
    所示犯行時，並未考取任何汽車合格駕照，且其普通重型機
    車駕照，亦遭記點吊銷，此有被告之證號查詢機車駕駛人列
    印資料1紙、新北市政府交通事件裁決處109年4月9日新北裁
    管字第1095163146號函及附件駕駛人基本資料、機車駕照吊
    扣銷執行單報表1份（原審卷第179、185～188頁）在卷可考
    ，其竟仍於事實欄一、㈠與㈡所示時、地分別駕駛車號00-000
    0號自用小客車及騎乘車號000-000號普通重型機車於道路上
    行駛，俱屬無照駕駛，並因而分別導致告訴人郭宜瑄、徐瑞
    斌受傷，自皆應依法負刑事責任。
  ㈢是核被告所為，係犯道路交通管理處罰條例第86條第1項、修
    正前刑法第284條第1項前段之汽車駕駛人無駕駛執照駕車犯
    過失傷害罪（2罪）及刑法第185條之4之肇事致人傷害逃逸
    罪（2罪）。起訴書就被告所為如上開事實欄一、㈠與㈡所示
    犯行，雖均漏載被告無駕駛執照之情形，且未予引用道路交
    通管理處罰條例第86條第1項之條文，惟與本案被告所為如
    上開事實欄一、㈠與㈡所示犯行之社會基本事實相同，且經原
    審於審理時告知被告（原審卷第170頁），已充分保障被告
    之訴訟上權利，爰依法變更起訴法條。又被告所犯上開4罪
    ，犯意各別，行為互殊，應予分論併罰。再被告為汽、機車
    駕駛人，無駕駛執照駕駛汽、機車因而致人受傷之部分（2
    罪），均應依道路交通管理處罰條例第86條第1項之規定，
    加重其刑。
　㈣末按刑法第185條之4之肇事逃逸罪，其法定刑為1年以上7年
    以下的有期徒刑，刑度非輕，於司法實務上，時有綜合考量
    行為人犯罪情節（如駕駛動力交通工具肇事的原因）、被害
    人所受損害（如被害人傷勢嚴重程度）、犯後態度（如是否
    與被害人和解、坦承犯罪或飾詞否認犯行）、行為人素行等
    一切情狀，判斷個案有無情輕法重的狀況、在客觀上是否足
    以引起一般的同情，進而決定是否依據刑法第59條的規定酌
    量減輕其刑。然本院考量被告於本案案發前之105年5月4日
    ，被告即已因施用毒品案件，經臺灣新北地方法院發布通緝
    （偵字第24735號卷第6頁）後，又因刑事執行案件，經臺灣
    新北地方檢察署於105年6月30日以105年新北檢榮執文緝字
    第5913號發布通緝，後於107年7月4日方緝獲歸案，有本院
    通緝紀錄表1份在卷可參。被告於上開二案案發時在通緝中
    ，因為免遭緝獲，而為肇事逃逸之犯行，業據被告坦認在卷
    （原審卷第47頁），足見被告非因誤解法律或一時害怕、手
    足無措致偶罹刑典，而為本案2次肇事逃逸之犯行。況被告
    於案發後，未與告訴人郭宜瑄洽談和解，另雖有與告訴人徐
    瑞斌和解，但嗣後並未按期給付賠償金額，此有和解筆錄1
    份及電話查詢紀錄表2紙（原審卷第49～50、65、191頁）在
    卷可按。從而，本院認被告所為上開2次肇事致人傷害逃逸
    犯行，均無情輕法重、在客觀上足以引起一般人同情之狀況
    ，故皆不依刑法第59條規定予以酌減其刑。
五、駁回上訴之理由（原判決關於事實欄一㈠汽車駕駛人無駕駛
    執照駕車犯過失傷害罪、肇事致人傷害逃逸罪及事實欄一㈡
    汽車駕駛人無駕駛執照駕車犯過失傷害罪部分）：
　㈠原審審理後，認被告就事實欄一㈠所示犯道路交通管理處罰條
    例第86條第1項、修正前刑法第284條第1項前段之汽車駕駛
    人無駕駛執照駕車犯過失傷害罪及刑法第185條之4之肇事致
    人傷害逃逸罪；就事實欄一㈡所示犯道路交通管理處罰條例
    第86條第1項、修正前刑法第284條第1項前段之汽車駕駛人
    無駕駛執照駕車犯過失傷害罪，事證明確，適用道路交通管
    理處罰條例第86條第1項，修正前刑法第284條第1項前段，
    刑法第2條第1項前段、第11條前段、第185條之4、第41條第
    1項前段、第51條第5款，刑法施行法第1條之1第1項、第2項
    前段等規定，審酌被告張景智駕駛動力交通工具參與道路交
    通，本應小心謹慎以維自身及他人之安全，竟疏未注意車前
    狀況，而發生本案如上開事實欄一、㈠與㈡所示之車禍並致告
    訴人郭宜瑄、徐瑞斌受有傷害，行為已有不該；竟又於肇事
    致告訴人郭宜瑄受傷後，未採取何項照護措施或留下聯絡方
    式，即逕自逃逸，所為對社會秩序已生不良影響，且漠視告
    訴人郭宜瑄之生命、身體安全之心態，殊不可取，惟念其犯
    後坦承犯行，態度尚可，兼衡本件被告2次過失傷害犯行之
    過失程度、告訴人2人所受傷勢狀況，及其迄今未賠償告訴
    人2人所受損失乙節，犯後態度實難被認為良好，並考量其
    高職畢業之教育程度、勉持之家庭經濟狀況等一切情狀，分
    別就汽車駕駛人無駕駛執照駕車犯過失傷害罪量處有期徒刑
    4月、3月，應執行有期徒刑5月，並均諭知易科罰金之折算
    標準；又就犯罪事實欄一㈠部分犯肇事致人傷害逃逸罪量處
    有期徒刑1年。經核原審認事用法並無違誤，量刑亦無不當
    。而關於刑之量定，係實體法上賦予法院得為自由裁量之事
    項，倘其未有逾越法律所規定之範圍，或濫用其權限，即不
    得任意指摘為違法。本件原審量刑時，已就刑法第57條規定
    事項詳為審酌，經核上開量刑尚稱妥適，既未逾越法定刑度
    ，亦無濫用自由裁量之權限，無何量刑失重之情形，是就此
    部分本院認仍予以維持。
　㈡檢察官上訴意旨雖以：被告於案發時並未考取任何汽車合格
    駕照，且其普通重型機車駕照，亦遭記點吊銷，竟仍於106
    年7月27日晚間9時31分許，駕駛自用小客車追撞同向前方由
    郭宜瑄騎，乘之車牌號碼000-000號普通重型機車，致告訴
    人郭宜瑄人車倒地而受有左側手肘挫擦傷、右側大腿挫傷、
    右側膝部挫擦傷、下背及骨盆挫傷等傷害後，旋即駕車離開
    現場。詎被告又於同年10月8日凌晨2時5分許，騎乘車牌號
    碼000-000號普通重型機車，因貿然緊急煞車，適告訴人徐
    瑞斌騎乘車牌號碼000-000號普通重型機車自同向後方駛至
    因而煞車不及，兩車因此發生碰撞，致告訴人徐瑞斌人車倒
    地而受有左側手部挫傷、兩側踩部挫傷、右側手肘擦傷等傷
    害後，被告旋即騎車離開現場等情，業據原審認定在案。而
    被告甫於106年7月27日無照駕駛自用小客車追撞前車肇事後
    ，未及3月竟於同年10月8日又無照駕駛機車，並貿然緊急煞
    車而肇事，其2次肇事之過失情節均屬重大，且俱於駕車肇
    事致人受傷後，不為救護或必要之處置而逃逸，顯然罔顧其
    他用路人之生命、財產安全。且迄今又未與告訴人郭宜瑄達
    成和解，至其雖與告訴人徐瑞斌和解，然嗣後並未按期給付
    賠償金額，造成告訴人身心創傷更難撫平。是原審判決量處
    之刑度，尚嫌過輕，無法使被告承擔其應報之罪責。另告訴
    人徐瑞斌亦具狀表示：被告一錯再錯、不知悔意，請予重判
    等語。
　㈢惟按量刑之輕重，係屬事實審法院得依職權自由裁量之事項
    ，苟已斟酌刑法第57條各款所列情狀，而未逾越法定刑度，
    不得遽指為違法（最高法院72年台上字第6696號判例意旨參
    照）。且法院對於被告為刑罰裁量時，必須以行為人之罪責
    為依據，而選擇與罪責程度相當之刑罰種類，並確定與罪責
    程度相稱之刑度。縱使基於目的性之考量，認定有犯罪預防
    之必要，而必須加重裁量時，亦僅得在罪責相當性之範圍內
    加重，不宜單純為強調刑罰之威嚇功能，而從重超越罪責程
    度為裁判，務求「罪刑相當」。且在同一犯罪事實與情節，
    如別無其他加重或減輕之原因，下級審量定之刑，亦無過重
    或失輕之不當情形，則上級審法院對下級審法院之職權行使
    ，原則上應予尊重（最高法院85年度台上字第2446號判決意
    旨參照）。經查，原審就被告此部分所為之犯行量刑時，已
    詳予斟酌刑法第57條各款所列情形，予以綜合考量，所為量
    刑既未逾越法定刑度，亦未濫用裁量權限，並具體說明量刑
    之理由，核無逾越法定刑度，或濫用自由裁量權限之違法或
    不當之情事，檢察官就此部分以量刑過輕為由，提起上訴，
    為無理由，應予駁回。
六、撤銷改判（即事實欄一㈡肇事致人傷害逃逸罪部分）：
　㈠原審以被告罪證明確，予以論罪科刑，並定其應執行刑，固
    非無見。惟查：被告甫於106年7月27日無照駕駛自用小客車
    追撞前車肇事後，猶不思悛悔，無視無照駕車可能造成之重
    大交通危害，未及3個月竟於同年10月8日又無照駕駛機車，
    所肇事之過失情節亦屬重大，且於駕車肇事致人受傷後，不
    為救護或必要之處置而逃逸，顯然罔顧其他用路人之生命、
    財產安全；原審就被告於106年7月27日之肇事致人傷害逃逸
    罪，量處有期徒刑1年，就情節較重之106年10月8日再犯之
    肇事致人傷害逃逸罪仍予相同刑度，不免使被告心存僥倖，
    勢難收刑罰之一般預防功能之效，自失之過輕。檢察官上訴
    意旨指摘原審量刑過輕，為有理由，應由本院將原判決此部
    分撤銷改判，又此部分經本院撤銷後，原判決關於不得易科
    罰金定應執行刑部分，即失所附麗，亦應併予撤銷。
　㈡爰審酌被告未考取任何汽車合格駕照，且其普通重型機車駕
    照，亦遭記點吊銷，卻貿然無照駕駛機車上路，甫於106年7
    月27日無照駕駛自用小客車追撞前車肇事後，未及3月竟於
    同年10月8日又無照駕駛機車行駛於道路上，疏未注意貿然
    煞車，本件駕車疏失過失程度重大，且造成告訴人徐瑞斌之
    傷痛非輕，被告明知駕車肇事致告訴人徐瑞斌受傷後，未留
    下姓名或電話逕行離去現場，未協助救護告訴人徐瑞斌或報
    警處理，罔顧他人生命、身體安全，增加告訴人徐瑞斌傷害
    擴大風險及求償困難，且有礙肇事者身分之追查，所為實屬
    不該。被告雖與告訴人徐瑞斌和解，然嗣後並未按期給付賠
    償金額，造成告訴人徐瑞斌身心創傷更難撫平（本院卷第53
    頁），兼衡本件被告過失傷害犯行之過失程度、告訴人徐瑞
    斌所受傷勢狀況，及其迄今未賠償告訴人徐瑞斌所受損失乙
    節，犯後態度實難認良好，並考量其高職畢業之教育程度、
    勉持之家庭經濟狀況等一切情狀，量處如主文第2項所示之
    刑，併與事實欄一、㈠所犯肇事致人傷害逃逸罪部分，定其
    應執行之刑。
七、被告張景智經本院合法傳喚，無正當理由不到庭，爰不待其
    陳述，逕為一造辯論判決。
據上論斷，應依刑事訴訟法第368條、第369條第1項前段、第371
條、第364條、第299條第1項前段，刑法第185條之4、第51條第5
款，判決如主文。
本案經檢察官吳明嫺提起公訴，檢察官丁俊成提起上訴，檢察官
楊四猛到庭執行職務。
中　　華　　民　　國　　109 　年　　9 　　月　　1 　　日
                  刑事第七庭  審判長法　官  孫惠琳
                                    法　官  戴嘉清
                                    法　官  張育彰
以上正本證明與原本無異。
肇事逃逸罪部分，如不服本判決，應於收受送達後20日內向本院
提出上訴書狀，其未敘述上訴之理由者並得於提起上訴後20日內
向本院補提理由書（均須按他造當事人之人數附繕本）「切勿逕
送上級法院」。
其餘不得上訴。
                                    書記官  周士涵
中　　華　　民　　國　　109 　年　　9 　　月　　1 　　日
附錄本案論罪科刑法條： 
中華民國刑法第185條之4
駕駛動力交通工具肇事，致人死傷而逃逸者，處1年以上7年以下
有期徒刑。